臺灣高等法院刑事判決　　　　　　　94年度上更(二)字第86號
上　訴　人
即　被　告　丙○○
上列上訴人因偽造文書案件，不服臺灣板橋地方法院87年度訴字
第1545號，中華民國88年 3月11日第一審判決（起訴案號：臺灣
板橋地方法院檢察署87年度偵字第7702號），提起上訴，經判決
後，由最高法院第二次發回更審，本院判決如下：
    主  文
原判決撤銷。
丙○○行使變造私文書，足以生損害於公眾及他人，處有期徒刑
捌月。變造之字據貳紙沒收，緩刑貳年。
    事  實
一、丙○○因認許國隆積欠債務未完全清償，並恐許國隆避不見
    面，趁隨同許國隆於民國82年 2月中旬，至臺灣士林地方法
    院開庭之機會，徵得許國隆同意，由許國隆帶同先後至甲○○、乙○○位於臺北市○○路 ○段63巷15號、臺北市○○街
    21號之公司，由甲○○、乙○○承諾願負責聯絡許國隆與丙○○會面，而分別在丙○○事先填妥「負責連絡許國隆君與
    丙○○先生會面。姓名：電話：身份證號碼：住址：中華民
    國年月日」字樣之字據各 1張上簽名及書寫相關資料（其中
    甲○○並未填寫身份證號碼及日期，由丙○○代填）。嗣丙○○因向許國隆索債無著，竟意圖為自己不法之所有，於不
    詳時間、地點，擅自在前開 2張字據上原「負責連絡許國隆
    君與丙○○先生會面。」字樣右側之空白處，均增加「一、
    願督促許國隆君償債並連帶保證其積欠丙○○先生新臺幣（
    一）貳佰捌拾萬元（債權憑證壹張）（二）貳佰陸拾肆萬元
    （本票伍張）計伍佰肆拾肆萬元正。按年息百分之二十計算
    之利息。」等文字，同時在原「負責連絡許國隆君與丙○○
    先生會面。」字樣前均加上「二、」，及在原「姓名：‧‧
    ‧‧‧‧中華民國年月日」之前均增加「連帶保證人：」等
    字樣，以此變造上開 2紙字據，足以生損害於甲○○、乙○○。及至86年8月6日，丙○○復持前開偽造之2 張字據，向
    臺灣士林地方法院聲請支付命令，請求甲○○、乙○○應連
    帶償還 544萬元及按年息百分之二十計算之利息，使不知情
    之臺灣士林地方法院承辦公務人員即法官陷於錯誤，將該甲○○、乙○○應連帶給付丙○○ 544萬元及按年息百分之二
    十計算之利息等不實事項，記載於該院86年度促字第 11463
    號支付命令，並核發丙○○、甲○○及乙○○等人，足以生
    損害於甲○○、乙○○及法院對於支付命令核發之正確性。
    迨甲○○、乙○○收受法院送達之支付命令後，始發覺上情
    。
二、案經甲○○、乙○○訴請臺灣士林地方法院檢察署檢察官呈
    請臺灣高等法院檢察署檢察長令轉臺灣板橋地方法院檢察署
    檢察官偵查起訴。
    理  由
一、訊據上訴人即被告丙○○固坦承因認許國隆積欠債務未完全
    清償，恐許國隆避不見面，乃於82年 2月中旬，由許國隆帶
    同分別前往告訴人甲○○、乙○○位於臺北市○○路 ○段63
    巷15號、臺北市○○街21號之公司，由甲○○、乙○○承諾
    願負責聯絡許國隆與被告會面，並分別在由被告事先填妥「
    負責連絡許國隆君與丙○○先生會面。姓名：電話：身份證
    號碼：住址：中華民國年月日」字樣之字據各1 張上簽名，
    並書寫相關資料（其中甲○○並未填寫身份證號碼及日期，
    由被告代填）及至86年8月6日，持上開字據2 紙具狀向臺灣
    士林地方法院聲請對甲○○、乙○○核發支付命令等情，惟
    矢口否認有偽造文書犯行，辯稱：於82年1月底、2月初時，
    即在該2 張字據上先填寫「願督促許國隆君償債並連帶保證
    其積欠丙○○先生‧‧‧‧‧按年息百分之二十計算之利息
    。」及「連帶保證人」等文字。及至82年1 月13日，陪同許
    國隆到臺灣士林地方法院開庭時，要求許國隆應找甲○○、
    乙○○為他積欠的債務做連帶保證，經許國隆應允後，回去
    就在該2 張字據上原「願督促許國隆君償債並連帶保證其積
    欠丙○○先生‧‧‧‧‧‧按年息百分之二十計算之利息。
    」之前填上「一、」，又增加「二、負責連絡許國隆君與丙○○先生會面。」，及在原「連帶保證人」之後寫上「姓名
    ：‧‧‧‧‧‧中華民國年月日」等字樣。後來經許國隆帶
    同先後於82年2月20日、82年3月13日到乙○○位於臺北市○○街之公司及甲○○位於臺北市○○路的公司，由乙○○、
    甲○○分別在字據上簽名，他們2 人確已同意擔任連帶保證
    人等語。
二、
（一）被告於偵查中先後供稱：「我原本寫第 1項，想找許國隆
      並請他帶我去找告訴人，但我沒有把握許國隆是否會來臺
      北，因此只寫第 1項。後來許國隆找我出庭作證，我確定
      他會來臺北，所以才填寫第 2項，因此用不同的筆書寫。
      」、「81年2月19日前2、3個星期，我先寫第1項及連帶保
      證人，81年 2月13日去士林地方法院，我要求許國隆帶我
      去找告訴人，許國隆答應後，我回去後就將其餘的部分補
      足，81年 2月20日在士林地院開完庭後，他帶我去找乙○○，81年 3月13日開完庭後，許國隆再帶我去找甲○○。
      」、「81年 2月13日在士林地院開庭候審，我對許國隆說
      你要找告訴人擔任連帶保證人，要簽連帶保證書，李文生
      有聽到（見偵查卷第5頁背面、第8頁背面、第26頁背面）
      。另於臺灣士林地方法院87年度訴字第40號民事案件中答
      稱：許國隆是有帶我去分別找乙○○、甲○○，但內容即
      為字據上內容，沒有事後加字，他們有答應說要做連帶保
      證人才會簽名。而同1張字據上面用2種不同筆寫，是因為
      寫到墨用完了，換筆（見偵查卷第14頁至第15頁）；及至
      原審供稱：這兩份（字據）不是同一天寫的，是乙○○先
      寫的，以後再是甲○○簽的。乙○○是於81年 2月20日在
      她臺北市○○街公司簽的，但她簽19日。甲○○則是於81
      年 3月13日簽的，是那天我陪同許國隆到士林地院出庭，
      開完庭後和他一起去給甲○○位於臺北市○○路的店簽的
      。甲○○這一份的日期、身分證字號均是我在他面前填的
      ，他念給我填的。乙○○那份是於81年 2月20日簽的，當
      天也有開庭，也是我陪同許國隆到士林地院開庭，開完後
      才去乙○○店內由她簽名的。這兩份連帶保證書就當事人
      欄姓名資料以外部分，都是我事先寫好的沒錯，是分兩次
      寫的，第1次約在81年1月底、2月初寫的，只先寫下第1項
      及後面「連帶保證人」 5個字，就停下來，當時並沒有寫
      「一、」，1次寫兩張，後來到許國隆第1次在81年 2月13
      日開庭，許國隆說要還我本息，把臺北市○○街、承德路
      兩間店託甲○○、乙○○管理，我叫許國隆要保證甲○○
      、乙○○他們會還我錢，許國隆叫我寫兩張保證條，他要
      帶我去找他們兩人簽名，保證債務會還，我回去後把第 2
      項及其他加上去，第1項寫上「一、」，第2項寫上「二、
      」，並寫姓名、身分證及住所。前後兩次不是用同 1枝筆
      寫的，第 1次寫的時候就有換筆（見原審卷第27頁至第28
      頁）；及至本院前審先後供稱：「我找他們簽名時，字據
      第1項、第2項均已寫好，他們才簽名。第1次先寫第1項及
      『連帶保證人』，後來我陪許國隆開庭，要求他找告訴人
      2人做保證人，經他同意，我才再寫上第2項，並分 2次由
      許國隆帶我去找他們簽名。第1次我寫第1項時，甲○○的
      那張我在寫第1行時，即因筆不順而換筆。」、「第1次是
      先寫第1項的部分，但第 2次是第2項，然後再加『一』跟
      『二』的部分。」（見本院上訴審卷第45頁背面至第46頁
      背面；更一審卷第35頁）；及至本院本審供稱：這 2紙字
      據是我在同一天同時先寫好第 1項內容及連帶保證人字樣
      ，隔幾天後才又同時在這2張字據上加填第2項內容及姓名
      、電話、身分證號碼、中華民國年月日等字樣，並代填甲○○的身分證號碼及日期後，由許國隆在不同時間先帶我
      去平陽店拿給乙○○簽名後，才又帶我去承德店拿給甲○○簽名。這兩張字據的第1項、第2項每張之所以都分兩次
      寫，是因為我先寫好第 1項內容及連帶保證人字樣，因為
      許國隆沒把握帶我去找甲○○、乙○○簽名。後來因為許
      國隆跟我聯絡上，決定可以帶我去找乙○○他們簽名，我
      才會再加填第 2項的內容及姓名、電話、身分證號碼、中
      華民國年月日等字樣（見本院本審卷94年 4月12日準備程
      序筆錄第 4頁）。被告就如何製作上開字據，或稱「原本
      寫第 1項，想找許國隆帶我去找告訴人，但沒有把握許國
      隆是否會來臺北，後來確定他會來臺北，才填寫第 2項，
      因此用不同的筆書寫」、或稱「許國隆是有帶我去分別找
      乙○○、甲○○ 2人，但內容即為字據（即同意書）上內
      容，沒有事後加字，因為墨用完了換筆，所以用 2種不同
      筆書寫」、「兩份連帶保證書除當事人欄姓名資料以外部
      分，都是事先寫好，是分兩次寫的，第1次約在81年1月底
      、2月初寫的，只先寫下第1項及「連帶保證人」，我叫許
      國隆要保證甲○○、乙○○會還我錢，許國隆叫我寫兩張
      保證條，保證債務會還，我回去後把第 2項及其他加上去
      ，第1項寫上「一、」，第2項寫上「二、」，並寫姓名、
      身分證及住所。前後兩次不是用同 1枝筆寫的」，被告對
      於先後書寫字據內容及會有二種筆色原因之親身經歷事實
      ，竟然先後所供不一，已有可疑。且依常情判斷，被告在
      未獲許國隆同意找告訴人乙○○、甲○○為連帶保證人前
      ，亦不可能事前即預立保證書，並僅就其中一項先行書寫
      ，被告所辯，已難採信。
（二）證人甲○○於本院前審證稱：我簽名當時，該字據沒有第
      1項及「連帶保證人：」，只有第2項、日期及身分證字號
      是被告寫的，姓名是我簽的。我只有擔保找許國隆與被告
      會面，並沒有要擔任連帶保證人或擔保債務（見本院上訴
      審卷第24頁背面）。證人乙○○於本院前審證稱：簽名當
      時文件記載只有第2項，並沒有「連帶保證人：」及第1項
      ，藍筆部分都是我寫的。我只有擔保找許國隆與被告會面
      ，並沒有要擔任連帶保證人或擔保債務（見本院上訴審卷
      第24頁背面）。雖證人甲○○、乙○○係本件告訴人，然
      告訴人甲○○於偵查中先後指稱：「我簽名只有第2 項，
      第1項、連帶保證人及3月13日是被告後來填的。」、「我
      當時簽的只是聯絡地址，並無保證金額。」（見偵查卷第
      5 頁背面、87年偵字第2375號卷第16頁背面）；及至原審
      先後指稱：「我的店距離乙○○的店走路5 分鐘就到了，
      不會超過500 公尺。字據是我在承德路公司簽的，是許國
      隆帶被告來的，日期是81年2月19日，字據上的81年3月13
      日是被告自己寫的，我沒有授權他填日期。我寫給他時，
      日期是空白的。簽字據時，字據上只有負責聯絡許國隆君
      與丙○○君，並無第1項及二及連帶保證人的字樣。」（
      見原審卷第29頁至第30頁）；迨至本院本審亦指稱：我簽
      名當時，該字據只有「負責聯絡與許國隆見面」字樣，並
      無所謂第1項、第2項內容，也沒有連帶保證人字樣，我只
      在該字據上簽名，並填寫住址及住家跟店的電話號碼（見
      本院本審卷94年4月12日準備程序筆錄第2頁）。而告訴人
      乙○○於偵查中先後指稱：「我簽名只有第2項，第1項、
      連帶保證人及3 月13日是被告後來填的。」、「許國隆是
      在2 月19日帶被告先去甲○○處後，再到我這裡。」、「
      當初我們保證的是聯絡，並非連帶保證。且當時是甲○○
      先簽好名後，當天被告再拿到我店內給我簽名的。那連帶
      及二均是被告後來加進去的。」（見偵查卷第5 頁背面、
      第9 頁、87年偵字第2375號卷第16頁背面至第17頁）；及
      至原審先後指稱：「字據是在81年2月19日下午1點左右簽
      的，我本來不肯簽，但丙○○有給我看甲○○已經簽了，
      我才簽的，當時甲○○並沒有寫日期。簽字據時，字據上
      只有負責聯絡許國隆君與丙○○君，並無第1 項及二及連
      帶保證人的字樣。」（見原審卷第29頁至第30頁）；迨至
      本院本審指稱：我簽名當時，該字據上只有「願負責許國
      隆先生與丙○○先生會面」、姓名、電話、身分證號碼、
      住址、中華民國年月日等字樣，其他都沒有；當時丙○○
      是在同一天亦即2 月19日先到甲○○公司拿字條給甲○○
      簽名，之後才到我公司拿字條給我簽名（見本院本審卷94
      年4月12日準備程序筆錄第2頁）。告訴人甲○○、乙○○
      2 人自偵查、原審及本院本審始終一致指稱僅同意為被告
      聯絡許國隆見面，並無連帶保證清償債務之意，核與證人
      許國隆於偵查中證稱：告訴人簽保證書時，我有在場，81
      年2 月19日，我與被告因案到士林地院開庭，開完庭後我
      原本要回南部，被告擔心我南下後找不到我，問我說：我
      在臺北有無親戚，於是我先載他去找甲○○，再去找乙○○，當時只是保證聯絡，並沒有第1 項（見偵查卷第25頁
      背面）；及於原審民事庭證稱：乙○○、甲○○簽字據時
      ，我有在場，是在甲○○家簽的，我帶丙○○去，丙○○
      怕我跑掉，為了保證我隨時可找到人，故到甲○○家簽好
      ，再跑到乙○○家簽，簽的內容是保證可隨時找到我，並
      沒有談到要連帶保證我的債務（見87年度偵字第7702號偵
      查卷第14頁）之情節相符。足見告訴人2 人於本院前審以
      證人身分指證，在字據簽名時，僅有「負責連絡許國隆君
      與丙○○先生會面」之記載，應屬可信。
（三）
　１、上開字據經本院前審送請內政部警政署刑事警察局鑑定，
  鑑定結果為：連帶保證人甲○○部份：一、連帶保證人甲○○
  字條上第 4行「負責連絡許國隆君與丙○○先生會面」字跡油
  墨，與該行文字上「二」之字跡油墨，經以顯微放大檢視及攝
  影機夜拍裝置拍攝， 2者之字跡油墨反應不符。二、連帶保證
  人甲○○字條上第 4行「負責連絡許國隆君與丙○○先生會面
  」字跡油墨，與第 5行「姓名」之字跡油墨，經以顯微放大檢
  視及攝影機夜拍裝置拍攝， 2者之字跡油墨反應未發現不符，
  惟是否相符，仍須進一步鑑驗其成分，因本局目前尚無該項鑑
  驗技術及設備，無法進行分析。三、連帶保證人甲○○字條上
  第 4行「負責連絡許國隆君與丙○○先生會面」字跡油墨，與
  第 5行「連帶」「保證人」之字跡油墨，經以顯微放大檢視及
  攝影機夜拍裝置拍攝， 2者之字跡油墨反應不符。四、連帶保
  證人甲○○字條上第 5行「姓名」之字跡油墨與第5行「電話」
  、第 6行「身分證號碼」「住址」之字跡油墨，經以顯微放大
  檢視及攝影機夜拍裝置拍攝， 2者之字跡油墨反應未發現不符
  ，惟是否相符，仍須進一步鑑驗其成分，因本局目前尚無該項
  鑑驗技術及設備，無法進行分析。五、連帶保證人甲○○字條
  上第1行之「一」之字跡油墨與第4行「二」之字跡油墨，經以
  顯微放大檢視及攝影機夜拍裝置拍攝， 2者之字跡油墨反應不
  符。六、連帶保證人甲○○字條上第 1行之「願督促、、、利
  息」之字跡油墨，經以顯微放大檢視及攝影機夜拍裝置拍攝，
  其中「願督促、、、保證」之字跡油墨與「其積欠、、、利息
  」之字跡油墨反應不符。七、連帶保證人甲○○字條上第 1行
  之「一」字與「願督促、、、利息」之字跡油墨，經以顯微放
  大檢視及攝影機夜拍裝置拍攝與前段「願督促、、、保證」之
  字跡油墨未發現不符，惟是否相符，仍須進一步鑑驗其成分，
  因本局目前尚無該項鑑驗技術及設備，無法進行分析；與後段
  「其積欠、、、利息」之字跡油墨反應不符。八、連帶保證人
  甲○○字條上第 5行「連帶」「保證人」之字跡油墨，與「姓
  名」之字跡油墨，經以顯微放大檢視及攝影機夜拍裝置拍攝，
  2者之字跡油墨反應不符，另「連帶」與「保證人」2者之字跡
  油墨，未發現不符；惟是否相符，仍須進一步鑑驗其成分，因
  本局目前尚無該項鑑驗技術及設備，無法進行分析。連帶保證
  人乙○○部份：一、連帶保證人乙○○字條上第 4行「負責連
  絡許國隆君與丙○○先生會面」字跡油墨，與該行文字上「二
  」之字跡油墨，經以顯微放大檢視及攝影機夜拍裝置拍攝， 2
  者之字跡油墨反應不符。二、連帶保證人乙○○字條上第 4行
  「負責連絡許國隆君與丙○○先生會面」字跡油墨，與第 5行
  「姓名」之字跡油墨，經以顯微放大檢視及攝影機夜拍裝置拍
  攝， 2者之字跡油墨反應未發現不符，惟是否相符，仍須進一
  步鑑驗其成分，因本局目前尚無該項鑑驗技術及設備，無法進
  行分析。三、連帶保證人乙○○字條上第 4行「負責連絡許國
  隆君與丙○○先生會面」字跡油墨，與第 5行「連帶」「保證
  人」之字跡油墨，經以顯微放大檢視及攝影機夜拍裝置拍攝，
  2 者之字跡油墨反應不符。四、連帶保證人乙○○字條上第 5
  行「姓名」之字跡油墨與第5行「電話」、第6行「身分證號碼
  」「住址」之字跡油墨，經以顯微放大檢視及攝影機夜拍裝置
  拍攝， 2者之字跡油墨反應未發現不符，惟是否相符，仍須進
  一步鑑驗其成分，因本局目前尚無該項鑑驗技術及設備，無法
  進行分析。五、連帶保證人乙○○字條上第 1行之「一」之字
  跡油墨與第 4行「二」之字跡油墨，經以顯微放大檢視及攝影
  機夜拍裝置拍攝， 2者之字跡油墨反應不符。六、連帶保證人
  乙○○字條上第 1行之「願督促、、、利息」之字跡油墨，經
  以顯微放大檢視及攝影機夜拍裝置拍攝，其中「願督促、、、
  保證」之字跡油墨與「其積欠、、、利息」之字跡油墨反應不
  符。七、連帶保證人乙○○字條上第 1行之「一」字與「願督
  促、、、利息」之字跡油墨，經以顯微放大檢視及攝影機夜拍
  裝置拍攝其油墨反應不符。八、連帶保證人乙○○字條上第 5
  行「連帶」「保證人」之字跡油墨，與「姓名」之字跡油墨，
  經以顯微放大檢視及攝影機夜拍裝置拍攝， 2者之字跡油墨反
  應不符，另「連帶」與「保證人」 2者之字跡油墨，未發現不
  符；惟是否相符，仍須進一步鑑驗其成分，因本局目前尚無該
  項鑑驗技術及設備，無法進行分析。
  ２、上開鑑定報告中：
（１）關於告訴人甲○○部份：
  、一所載：「連帶保證人甲○○字條上第 4行『負責連絡許
      國隆君與丙○○先生會面』字跡油墨，與該行文字上『二
      』之字跡油墨，經以顯微放大檢視及攝影機夜拍裝置拍攝
      ，2 者之字跡油墨反應不符。」可知「負責連絡許國隆君
      與丙○○先生會面」，與同行文字上「二」之文字係於不
      同時間所書寫。
  、三所載：「連帶保證人甲○○字條上第 4行『負責連絡許
　　  國隆君與丙○○先生會面』字跡油墨，與第 5行『連帶』
      『保證人』之字跡油墨，經以顯微放大檢視及攝影機夜拍
      裝置拍攝，2 者之字跡油墨反應不符。」可知「負責連絡
      許國隆君與丙○○先生會面」與第 5行「連帶」「保證人
      」係於不同時間所書寫。
  、五所載：「連帶保證人甲○○字條上第 1行『一』之字跡
　　　油墨與第 4行『二』之字跡油墨，經以顯微放大檢視及攝
  　　影機夜拍裝置拍攝，2 者之字跡油墨反應不符。可知「一
　    」、「二」係於不同時間所書寫。
  、六所載：「連帶保證人甲○○字條上第 1行之『願督促、
      、、利息』之字跡油墨，經以顯微放大檢視及攝影機夜拍
      裝置拍攝，其中『願督促、、、保證』之字跡油墨與『其
      積欠、、、利息』之字跡油墨反應不符。可知「願督促、
      、、保證」與「其積欠、、、利息」係於不同時間所書寫
      。
  、七所載：「連帶保證人甲○○字條上第 1行之『一』字與
  　　『其積欠、、、利息』之字跡油墨反應不符。可知「一」
　　　與「其積欠、、、利息」係於不同時間所書寫。
  、八所載：「連帶保證人甲○○字條上第 5行『連帶』『保
      證人』之字跡油墨，與『姓名』之字跡油墨，經以顯微放
      大檢視及攝影機夜拍裝置拍攝，2 者之字跡油墨反應不符
      。」可知同行之「連帶」「保證人」與「姓名」係於不同
      時間所書寫。
（２）關於告訴人乙○○部份：
  、一所載：「連帶保證人乙○○字條上第 4行『負責連絡許
      國隆君與丙○○先生會面』字跡油墨，與該行文字上『二
      』之字跡油墨，經以顯微放大檢視及攝影機夜拍裝置拍攝
      ，2 者之字跡油墨反應不符。可知「負責連絡許國隆君與
      丙○○先生會面」，與同行文字上「二」之文字係於不同
      時間所書寫。
  、三所載：「連帶保證人乙○○字條上第 4行『負責連絡許
  　　國隆君與丙○○先生會面』字跡油墨，與第 5行『連帶』
      『保證人』之字跡油墨，經以顯微放大檢視及攝影機夜拍
      裝置拍攝，2 者之字跡油墨反應不符。可知「負責連絡許
      國隆君與丙○○先生會面」與第 5行「連帶」「保證人」
      係於不同時間所書寫。
  、五所載：「連帶保證人乙○○字條上第 1行之『一』之字
      跡油墨與第 4行『二』之字跡油墨，經以顯微放大檢視及
      攝影機夜拍裝置拍攝，2 者之字跡油墨反應不符。可知「
      一」、「二」係於不同時間所書寫。
  、六所載：「連帶保證人乙○○字條上第 1行之『願督促、
      、、利息』之字跡油墨，經以顯微放大檢視及攝影機夜拍
      裝置拍攝，其中『願督促、、、保證』之字跡油墨與『其
      積欠、、、利息』之字跡油墨反應不符。可知「願督促、
      、、保證」與「其積欠、、、利息」係於不同時間所書寫
      。
  、七所載：「連帶保證人乙○○字條上第 1行之『一』字與
      『願督促、、、利息』之字跡油墨，經以顯微放大檢視及
      攝影機夜拍裝置拍攝，其油墨反應不符。可知「一」與「
      願督促、、、利息」係於不同時間所書寫。
  、八所載：「連帶保證人乙○○字條上第 5行「連帶」「保
      證人」之字跡油墨，與「姓名」之字跡油墨，經以顯微放
      大檢視及攝影機夜拍裝置拍攝，2 者之字跡油墨反應不符
      。」可知同行之「連帶」「保證人」與「姓名」，係於不
      同時間所書寫。
（３）依上開鑑定報告所認定之事實，被告於上開 2紙字據內記
      載：項目一、二；項目一與內容「願督促許國隆君償債並
      連帶保證其積欠丙○○先生新臺幣（一）貳佰捌拾萬元（
      債權憑證壹張）（二）貳佰陸拾肆萬元（本票伍張）計伍
      佰肆拾肆萬元正。按年息百分之二十計算之利息」；項目
      二與內容「負責連絡許國隆君與丙○○先生會面」；及「
      連帶保證人」與「姓名」等同一項內容，均係於不同時間
      所書寫，已與一般文書製作之習慣不符（即同一張文書項
      目一、二分次書寫，同一行文字亦係於不同時間書寫），
      且被告供稱於字據上先書寫一項文字，竟能預留空間供事
      後增加內容之用，亦有違常情。再被告供稱係先寫第 1項
      內容後，始再書寫第2項，然上開字據經鑑定結果第1項中
      之「願督促、、、保證」之字跡油墨與「其積欠、、、利
      息」之字跡油墨反應不符，顯係不同時間所書寫。被告既
      事先寫好字據上之第 1項內容，以該項短短文字，自無分
      次完成書寫之理。況被告於自行書寫第 1項內容時，已明
      確記載係要甲○○、乙○○擔任連帶保證人，則於字據中
      就「連帶保證人姓名」之欄位，自應同時書寫，並緊連於
      第 1項內容之後。然被告書寫字據上之「連帶保證人」與
      「姓名」卻係不同時間所書寫，並於第 1項內容及連帶保
      證人欄間預留書寫字據中第 2項文字之空間。足見被告辯
      稱甲○○、乙○○於字據上簽名時，已載妥「連帶保證人
      」，委無可採。再告訴人等始終堅指於字據簽名時，字據
      上僅有姓名欄及負責聯絡被告與許國隆見面之文字。而依
      上開鑑定報告所載，上開字據上第 4行「負責連絡許國隆
      君與丙○○先生會面」字跡油墨，與第 5行「姓名」之字
      跡油墨反應，未發現不符，亦足以佐證告訴人所指，應屬
      實情。
（四）依卷附2份保證字據內載之債權憑證影本（見原審卷第 78
      頁）所示，被告與許國隆之 280萬元本票債務，經被告執
      行結果，因許國隆無財產可供執行，始由法院發給該債權
      憑證。則告訴人乙○○、甲○○分別於81年 2月19日或同
      年3月13日簽寫本件2紙字據時，許國隆已無任何財產可供
      強制執行，告訴人乙○○、甲○○豈會仍願無條件擔任許
      國隆之連帶保證人？再許國隆於78年間委託劉鈞男律師處
      理清償債務事宜，被告當時申報之債權額為 283萬9800元
      ，而劉鈞男律師即於79年9月3日依據該債權額，按比率分
      配債款予被告，有劉鈞男律師事務所函件影本 1份在卷可
      稽（見92年度偵字第6450號卷第96頁）。倘被告於78年間
      對許國隆之債權額本金即高達 544萬元，於許國隆委託律
      師按債權額比例清償債務時，被告何以僅申報 283萬9800
      元？參以許國隆簽發面額 280萬元之本票於屆期不獲付款
      後，被告即向法院對許國隆聲請裁定准予強制執行，然被
      告對許國隆78年8月11日簽發之另5紙本票，卻未以強制執
      行程序追償，亦有可疑。又許國隆於原審證稱：78年時連
      同利息，總共欠丙○○ 200多萬元，在79年由律師處理完
      後，我再續還他37萬元，並沒有欠 500多萬元（見原審卷
      第48頁背面、第51頁背面），被告對許國隆上開證述，並
      未當場表示意見或駁斥，僅持續辯稱並無變造本件 2紙字
      據，顯見被告對於許國隆指證積欠之債務金額並無異議。
      。則甲○○、乙○○於許國隆在場時，竟仍願意為許國隆
      負擔高達 544萬元之連帶保證責任，殊與常情相悖。況倘
      甲○○、乙○○於81年間即願意為已無財產供強制執行之
      許國隆負連帶保證責任，被告亦無始終不向甲○○、乙○○求償，並遲至86年 8月間始向法院聲請對甲○○、乙○○核發支付命令。足見被告辯稱係甲○○、乙○○同意負
      連帶保證責任後，始於字據上簽名，要非屬實。
（五）證人李文生固於偵查中證稱：我在81年 2月13日有到臺灣
      士林地方法院，當天我去買狀子，巧遇丙○○，於是我陪
      他坐在庭外，駱說：你要找告訴人連帶保證，否則我到草
      屯解決，許國隆就說：你把保證書寫好等語，惟證人李文
      生所證顯與證人許國隆證述情節不同，且依證人李文生所
      稱，許國隆應係於81年 2月13日始同意請甲○○、乙○○
      擔任債務之連帶保證人，被告竟能於81年1月底、2月初即
      動手書寫上開字據（見原審卷第27頁背面），並能預見許
      國隆係找2名連帶保證人，而預先書具2份同內容之文書，
      殊難置信。況依卷附臺灣士林地方法院刑事報到單影本所
      載，該院於81年 3月12日調查許玉釵詐欺案時，許國隆並
      未出庭（見原審卷第 197頁），益見證人李文生上開所稱
      與事實不符。又被告另稱曾於81年10月 5日對告訴人甲○○、乙○○寄發存證信函，函內均載明「‧‧‧俟今（81
      ）年二月間許國隆因打官司須我作證，方出面見我；而無
      奈命臺端簽名替他作連帶保證負責連絡。‧‧‧」嗣該 2
      件存證信函雖均遭拒收而退回，但被告復直接將該 2件存
      證信函拿到告訴人甲○○公司內，放在告訴人甲○○面前
      後離去。迨臺灣士林地方法院民事庭於87年 2月26日就本
      件清償債務事件開庭時，告訴人甲○○陳稱「他的『存證
      信函』也寫明了我們只負責連絡」，告訴人甲○○應已收
      到，並見過該件存證信函，卻多年來一直未就存證信函內
      所稱「連帶保證」一語提出反駁，可見確有連帶保證之事
      等語。惟告訴人甲○○否認有收受被告之存證信函，且縱
      甲○○收受被告上開存證信函而未提出異議，亦可能係不
      欲理會或不知如何回覆，自不得遽認告訴人甲○○業已承
      認同意連帶保證之事實，被告此部份所指，委無可採。事
      證明確，被告行使變造私文書犯行堪以認定。
三、查甲○○、乙○○簽立上開字據之時間係81年2、3月間，被
    告持向法院行使之時間，則在86年8月間，而上開字據第1項
    及連帶保證人等字樣，係被告事後擅自加填無誤，已如前述
    。則上開字據墨跡是否會有新舊差異，經本院本審送請內政
    部警政署刑事警察局鑑定結果：「因墨跡受其本身化學成分
    及保存狀況等因素影響」，無法鑑定，有該局94年 5月17日
    刑鑑字第0940062224號函在卷可稽，附此敘明（按上開字據
    鑑定係指字跡油墨反應是否相符，並非鑑定墨跡新舊差異）
    。
四、按刑法第 214條所謂使公務員登載不實事項於公文書罪，須
    一經他人之聲明或申報，公務員即有登載之義務，並依其所
    為之聲明或申報予以登載，而屬不實之事項者，即足構成（
    最高法院70年台上字第3821號判例、73年臺上字第1710號判
    例意旨參照）。又最高法院29年上字第 990號判例意旨載稱
    ：「上訴人將其變造之條據提出法院請為追償，意在利用法
    院不正確之判決，達其使對造交付租穀之目的，自與施用詐
    術使人將第三人之物交付之情形無殊，即又成立詐欺罪名，
    雖其行使變造私文書之方法行為較詐欺罪為重，依刑法第五
    十五條，仍應從行使變造私文書罪處斷，但關於詐欺行為，
    究不能置而不論。」本件被告持前開變造之 2張字據，於86
    年8月6日向臺灣士林地方法院聲請核發支付命令，有支付命
    令聲請狀影本、臺灣士林地方法院86年度促字第 11463號支
    付命令影本（見原審卷第130頁、第139頁背面）在卷可稽。
    被告以變造之字據 2紙，向不知情之臺灣士林地方法院承辦
    公務人員即法官聲請核發支付命令，而法院就被告提出之字
    據因僅得為形式審核，無須實質審查是否為真實，致陷於錯
    誤，將該甲○○、乙○○應連帶給付丙○○ 544萬元及按年
    息百分之二十計算之利息等不實事項，記載於該院86年度促
    字第 11463號支付命令，並送達至丙○○、甲○○及乙○○
    等人，自足以生損害於甲○○、乙○○及臺灣士林地方法院
    對於支付命令核發之正確性。依上開判例意旨，被告此部分
    所為，應成立刑法第 214條之使公務員登載不實文書罪及同
    法第339條第2項、第3項之詐欺得利未遂罪。
五、核被告所為，係犯刑法第216條、第210條之行使變造私文書
    罪；同法第214條之使公務員登載不實文書罪；同法第339條
    第2項、第3項之詐欺得利未遂罪。被告變造私文書之低度行
    為，應為行使之高度行為所吸收，不另論罪。被告同時行使
    上開 2紙變造之私文書，係以一行為觸犯數罪名，為想像競
    合犯，應依刑法第55條前段規定，從一重處斷。被告變造上
    開字據，自係意在使甲○○、乙○○負連帶清償責任，被告
    因而持向法院聲請支付命令，取得對甲○○、乙○○之強制
    執行名義，所犯行使變造私文書罪、使公務員登載不實罪與
    詐欺得利未遂罪間，自有方法、結果之牽連犯裁判上一罪關
    係，應從一重以行使變造私文書罪處斷。公訴人就被告所犯
    使公務員登載不實、詐欺得利未遂罪雖未起訴，然與起訴部
    份有牽連犯裁判上一罪關係，為起訴效力所及，本院自得一
    併審理。
五、原審對被告論罪科刑，固非無見。惟被告另犯有使公務員登
    載不實罪、詐欺得利未遂罪，並與起訴部份有裁判上一罪關
    係，原審未一併審理，尚有違誤。被告上訴，否認犯行，固
    無可取。惟原判決既有上開可議，自應由本院撤銷改判。爰
    審酌被告平日之素行、犯罪動機、手段、目的、所生危害及
    犯罪後態度等一切情狀，量處如主文第 2項所示之刑，變造
    之字據 2紙，係被告所有並供犯罪所用之物，應依刑法第38
    條第1項第2款規定宣告沒收。末查被告前未曾受有期徒刑以
    上刑之宣告，有本院被告全國前案記錄表在卷為憑。乃因遭
    許國隆欠債未還，一時失慮，致為本件犯行，經此科刑後，
    當足資儆愓，信無再犯之虞，爰併宣告緩刑 2年，以啟自新
    。
據上論斷，應依刑事訴訟法第369條第1項前段、第364條、第299
條第1項前段，刑法第216條、第210條、第214條、第339條第2項
、第3項、第55條、第74條第1款、第38條第1項第2款，判決如主
文。
本案經檢察官邱美育到庭執行職務。
中　　華　　民　　國　　94　　年　　6 　　月　　23　　日
　　　　　　　　　刑事第十一庭審判長法  官　陳祐輔
                                    法  官  楊炳禎
                                    法  官  陳國文
以上正本證明與原本無異。
如不服本判決，應於收受送達後10日內向本院提出上訴書狀，其
未敘述上訴之理由者並得於提起上訴後10日內向本院補提理由書
（均須按他造當事人之人數附繕本）。
                                    書記官  蔡棟樑
中　　華　　民　　國　　94　　年　　6 　　月　　23　　日
附錄：本案論罪科刑法條全文
刑法第二百十條：
偽造、變造私文書，足以生損害於公眾或他人者，處五年以下有
期徒刑。
刑法第二百十六條：
行使第二百十條至第二百十五條之文書者，依偽造、變造文書或
登載不實事項或使登載不實事項之規定處斷。
刑法第二百一十四條：
明知為不實之事項，而使公務員登載於職務上所掌之公文書，足
以生損害於公眾或他人者，處三年以下有期徒刑、拘役或五百元
以下罰金。
刑法第339條第3項、第2項：
意圖為自己或第 3 人不法之所有，以詐術使人將本人或第 3 人
之物交付者，處五年以下有期徒刑、拘役或科或併科1000元以下
罰金。
以前項方法得財產上不法之利益或使第 3 人得之者，亦同。
前二項之未遂犯罰之。
